【裁判字號】    91,訴,818
【裁判日期】    920808
【裁判案由】    偽造有價證券等
【裁判全文】
臺灣臺北地方法院刑事判決                     九十一年度訴字第八一八號
    公  訴  人  臺灣臺北地方法院檢察署檢察官
    被      告  丙○○○
    選任辯護人  逄紹峰律師
                唐行深律師
右列被告因偽造有價證券等案件，經檢察官提起公訴（九十年度偵字第六０一八號）
，本院判決如左：
    主      文
丙○○○無罪。
    理      由
一、公訴意旨略以：如附件起訴書所示。
二、按犯罪事實應依證據認定之，無證據不得推定其犯罪事實，刑事訴訟法第一百五
    十四條定有明文。又所謂認定犯罪事實之證據，係指足以認定被告確有犯罪行為
    之積極證據而言，如未發現相當證據，或證據不足以證明，自不能以推測或擬制
    之方法，以為裁判基礎，最高法院四十年台上字第八六號著有判例可稽。又「無
    辜之推定」乃刑事司法程序上之基本原則，此種原則表現在刑事案件中，只是另
    一種形式表示負擔之法則。易言之，刑事案件之追訴，必須提出證據（舉證負擔
    ），並需說服至無合理懷疑之地步（證明負擔），始能謂被告有罪。又此處所謂
    「合理的懷疑」是指在一切證據經過全部的比較或考慮後，審理事實的法官本於
    道義良知，對於該項證據有可以說出理由來的懷疑，此時對於追訴之事實，便不
    能信以為真，便應對被告作出無罪之判決。又該項無「合理懷疑」（證明之負擔
    ）應到達何種程度，一般原則上應依民事訴訟與刑事訴訟的分別，而有不同之要
    求，以淺顯易懂之概念而言，前者（民事訴訟）乃錢債細故，後者（刑事訴訟）
    係人命關天。對於刑事案件之被告，用有罪之判決剝奪其生命、自由和名譽等法
    益，顯應需要更為嚴謹之法則，甚至罪刑越重者，應該要求說服（無合理懷疑）
    之程度也越高。在許多民事案件之判例上，除了證據優勢（ＰＲＥＰＯＮＤＥＲ
    ＡＮＣＥ）法則以外，還要有更進而有明白、強而有力、足使人信服之證據，刑
    事上應比前開要求更高，始得對被告為有罪之判決。最高法院八十八年台上字第
    九五四號判決亦認「認定犯罪事實所憑之證據，雖不以直接證據為限，間接證據
    亦包括在內，然而無論直接證據或間接證據，其為訴訟上之證明，須於通常一般
    人均不致有所懷疑，而得確信為真實之程度者，始得據為有罪之認定，倘其證明
    尚未到達此一程度，而有合理之懷疑存在時，即難遽採為不利被告之認定」（見
    ，即採此一見解。
三、公訴人認被告犯有刑法第二百零一條第一項、第三百三十九條第一項偽造有價證
    券、詐欺取財等罪嫌，無非係以被告之供述、證人即被害人乙○○之證詞、共犯
    丁○○之供述、電腦、印章、偽造之股票、委任書及委託書等為其主要論據。然
    查：
    （一）被告雖於警訊中就警察詢問其是否知道丁○○持偽造股票調借現款時供稱
          「我是約於八十七年間知道丁○○持該批股票向己○○、庚○○質押詐騙
          」云云，惟核被告於警察詢問何時何地偽造股票時，被告答稱「於八十八
          年間」（見偵卷第五頁、第六頁），前後時間並不相符，被告該項自白是
          否符合事實，已有查明之必要；更何況警察該項之誘導詢問，因被告之記
          憶甚為模糊，致被告為語焉不詳之答覆，更有可能被告曾經在「不知情」
          之情形下有參與偽造股票之構成要件行為，卻一直到事後才知道丁○○曾
          利用他偽造股票時，因未能詳述前因後果，致有對己不利之供述的可能性
          ，假設有該項可能性存在，則被告警訊之供詞即有瑕疵，實難作為對被告
          不利之證據，經本院調查結果：
      １、被告因其女兒丁○○請託前往領取購得之股票，係因丁○○須將股票質押
          給金主借款，如須過戶時並幫助其女兒拿取委託書、股票轉讓過戶聲（申
           ）請書，故被告實際只有因丁○○事務繁忙時，才偶而受託幫助領股票
          及委託書，且最近二、三年沒有叫他去領，前後也大約十幾次（見本院卷
          九十二年二月二十一日審理筆錄第五、六頁），如果被告和其女兒有共同
          犯意之聯絡，必定事有分工，豈會如此偶而為之？
      ２、且丁○○亦坦陳自八十四年底即已製作假股票，都沒有告訴人家人、朋友
          ，是因為八十八年初周轉不過來，欲給媽媽壓力去幫其借款，始告訴製作
          假股票的事情，並騙被告會把假股票慢慢收回，從這件事後我就沒有叫我
          媽媽（即被告）去領股票及委託書等語（見本院卷九十二年二月二十一日
          審判筆錄第七頁），由丁○○之供述可知，縱然被告偶而受其女兒丁○○
          所託前往領取真實股票及代為領取委託書、過戶申請書，供股票登記過戶
          或辦理股票出售，均在協助其女兒處理相關事宜，與「偽造股票」並無關
          聯；縱被告於八十四年丁○○開始偽造假股票後，曾受託使用丁○○所交
          付人頭戶私章而代領真實股票、委託書、過戶申請書甚或幫其蓋章，亦有
          可能被告只是丁○○利用之工具（即間接正犯），倘若被告與丁○○有犯
          意之聯絡，為何在警訊中之供詞是「八十七年」或「八十八年」始共同偽
          造股票，而非八十四年呢？倘認被告八十七年或八十八年始加入共同偽造
          股票之行為，其動機和原因又是如何呢？而丁○○於本院審判時稱「（請
          求提示九十年偵字第六一○八號卷第五一頁，並告以要旨）你在偵查中陳
          述『八十七年我要求我媽拿原本他也知道我要去製造假股票』，有何意見
          ？）我只能說我把前後次序弄錯了，我媽媽拿的時候是不知情，我才可以
          利用。．．．（你說『後因我股票賠錢及客人欠錢我才想用假股票來渡過
          難關，八十七年我媽也知股票是偽造，戶頭在我身上，我媽沒參與』這句
          話是什麼意思？）以前的筆錄前後說詞我自己都看不懂，我不知道這個戶
          頭是指人頭戶的章或是存摺印章，可是以前在偵查中都沒有問像現在這麼
          詳細，我都沒有仔細思考。我只知道事實上我媽是在八十七年後才知道，
          我媽媽並沒有參與製造假股票。．．．（本案是你自首的？）是的。是我
          跟我媽說我明天就轉不過來了，所以我母親就叫我去自首」等語（見本院
          九十二年五月二十八日審判筆錄），由此可知，被告事後知情始要求翁韶
          光去自首之可能性甚高，當得做為本院對被告有罪之合理之可疑。
      ３、另查，該等股票購得時，倘若是由丁○○親自去辦理領取股票事宜，依規
          定，丁○○須在股票背面之轉讓登記表上蓋章，被告若代為領取，自須為
          相同之行為，從而，被告在股票背面之轉讓登記表上蓋章，是完成既定之
          過戶手續，實難遽認為「蓋章即代表知情」。更何況，丁○○亦坦陳真假
          股票都是我身上，我母親沒有股票（見本院九十二年四月九日審判筆錄第
          十五頁），被告亦坦陳去幫忙過戶時，確有蓋過股票背面之轉讓登記表，
          並在過戶後回來再交給女兒（本院卷九十二年四月九日筆錄第十九頁），
          足知，被告僅係因為人母而協助其女兒處理事務而已。
      ４、至於丁○○則利用被告不知情之情況，要求被告幫助蓋上所運用人頭戶私
          章於空白之委託書、轉讓過戶申請書，丁○○再將此附件資料填好，據此
          製作假股票，再於已完成假股票上背面轉讓表上蓋章及蓋上股務章（本院
          卷九十二年四月九日審判筆錄第十四頁），被告亦供稱即是單獨蓋章於過
          戶申請書，並無連著股票（九十二年四月九日審判筆錄第十七頁），翁韶
          光亦為一致之供述，顯見被告對丁○○偽造股票乙事，無積極之證據證明
          其知情。
      ５、至於證人乙○○、辛○、甲○○、戊○○等證人，均是向丁○○接觸，亦
          不認識被告，倘若無積極事證證明被告與丁○○係共犯，則該等證人之證
          言，亦不得作為對被告不利之證據。
    （二）此外，本院復查無其他積極證據證明被告有何公訴人所指訴之偽造有價證
          券及詐欺之犯行，因不能證明被告犯罪，揆諸前開說明，自應為被告無罪
          之諭知。
據上論結，應依刑事訴訟法第三百零一條第一項，判決如主文。
本案經檢察官吳建輝到庭執行職務。
中    華    民    國      九十二    年        八       月      八       日
                                         臺灣臺北地方法院刑事第六庭
                                                     法  官  趙子榮
右正本證明與原本無異。
如不服本判決，應於判決送達後十日內向本院提出上訴狀（應抄附繕本）。告訴人或
被害人如對於本判決不服者，應具備理由請求檢察官上訴，其上訴期間之計算係以檢
察官收受判決正本之日期為準。
                                                     書記官  林鈴芬
中    華    民    國      九十二    年        八      月       十三     日


司法院資訊處製作；財團法人民間司法改革基金會備份。
